【裁判字號】    91,上易,738
【裁判日期】    920617
【裁判案由】    第三人異議之訴
【裁判全文】
臺灣高等法院民事判決                            九十一年度上易字第七三八號
    上  訴  人  丁○○
    訴訟代理人  汪團森律師
                黃勝堂
    被  上訴人  甲○○
    訴訟代理人  黃欣欣律師
    被  上訴人  丙○○原名黃.
    被  上訴人  乙○○
右當事人間第三人異議之訴事件，上訴人對於中華民國九十一年六月十一日臺灣桃園
地方法院九十年度訴字第一二二八號第一審判決提起上訴，本院判決如左：
    主      文
上訴駁回。
第二審訴訟費用由上訴人負擔。
    事      實
甲、上訴人方面：
一、聲明：
  (一)原判決廢棄。
  (二)台灣桃園地方法院八十七年度執字第七九六九號就上訴人所有坐落桃園縣八德市
    ○○段第六四五之二地號上之建築物即門牌號為桃園縣八德市○○路一二一九號
    房屋，如附圖所示編號至、、部分所為查封之強制執行程序，應予撤銷
    。
二、陳述：除與原判決記載相同者外，補稱略以：
    坐落桃園縣八德市○○路一二一九號房屋（下稱系爭房屋）於民國七十九年十月
    二十日之上訴人與黃清淵其餘繼承人所立之分割協議書，漏未分割協議，於八十
    二年五月四日發現並補辦遺產稅繳納後，依法系爭房屋即為上訴人與訴外人即黃
    清淵其餘繼承人黃勝謨、黃勝都、債務人黃勝堂及債務人黃志雄五人所公同共有
    。而如附圖所示編號、部分車庫及鋼架造物為黃志雄嗣後命工增建，該增建
    物並無獨立出入，應附合於系爭房屋為一體建築物。雖於八十二年五月十七日黃
    志雄及黃勝謨二人未經上訴人參與，逕變更系爭房屋之納稅義務人為其二人，惟
    其二人並不因此取得系爭房屋之單獨所有權，上訴人仍為系爭房屋之公同共有人
    ，自有權提起第三人異議之訴。
三、證據：除援用第一審所提證據外，補提土地登記申請書、遺產稅繳清證明書、拋
    棄繼承函、繼承系統表、
    勝謨及黃志雄八十二年五月十七日變更納稅義務人申請書、清償債務協議書、桃
    園縣八德鄉公所實施區域計畫使用執照、支票、本票等影本各乙份為證，並聲請
    查明協議書所載支票兌現情形及履勘現場 。
乙、被上訴人甲○○方面：
一、聲明：駁回上訴。
二、陳述：除與原判決記載相同者外，補稱略以：
  (一)上訴人並未單獨或共同繼承系爭房屋，其所以未具狀向法院表示拋棄繼承，僅在
    確保收取租金充作養老金，固其在收得足額租金後，即改由其子收租，自然不再
    對系爭房屋主張權利，並與其子共同出具遺產分割協議書予稅捐稽徵處辦理納稅
    義務人變更，確認系爭房屋之歸屬。
  (二)上訴人與訴外人黃勝謨、黃勝都、黃勝堂及黃志雄五人於八十二年五月六日再為
    協議，約明由黃勝謨及黃志雄二人繼承取得系爭房屋，各持分二分之一，縱若上
    訴人曾共同繼承系爭房屋，經前開協議後，上訴人亦已放棄對系爭房屋之持分，
    益見黃勝謨及黃志雄單獨取得系爭房屋，業經上訴人、黃勝堂及黃勝都之同意。
    而系爭房屋之增建物既為黃志雄所為，且該增建物出入及使用並無獨立性，屬附
    合系爭房屋為一物所有權。是上訴人對系爭房屋無任何權利，自不得對被上訴人
    依法所聲請之強制執行為聲明異議。
三、證據：除援用第一審所提證據外，補提上訴人於台灣桃園地方法院八十七年執字
    第七九六九號第三人異議之訴起訴狀、黃勝謨於台灣桃園地方法院八十七年執字
    第七九六九號之異議狀、台灣桃園地方法院檢察署八十九年偵字第一五三七二號
    丁○○筆錄、八十二年五月六日遺產分割協議書、借款契約書、財團法人台灣經
    濟技術研究所鑑價函等影本各乙份、七十九年十月二十日協議書影本二份為證，
    並聲請向桃園縣稅捐稽徵處調閱系爭房屋於八十二年五月七日申請變更納稅義務
    人之相關資料、坐落桃園縣八德市○○路五四０巷十一號建物稅籍紀錄表及辦理
    納稅義務人變更之最近申請資料。
丙、被上訴人丙○○方面：
一、聲明：駁回上訴。
二、陳述：與被上訴人甲○○同。
丁、被上訴人乙○○方面：
    乙○○未於最後言詞辯論期日到場，亦未提出任何書狀或陳述。
戊、本院依職權調閱原法院八十七年度執字第七九六九號拍賣抵押物執行卷全卷。
    理      由
壹、程序方面：
一、按上訴後為訴之變更或追加，非經他造同意，不得為之，惟如係擴張或減縮應受
    判決事項之聲明者，則不在此限，此觀民事訴訟法第二百五十五條第一項第三款
    及同法第四百四十六條第一項規定甚明；又不變更訴訟標的，而補充或更正事實
    上或法律上之陳述者，非為訴之變更或追加，亦為同法第二百五十六條所明定。
    查本件上訴人原主張系爭房屋依七十九年遺產分割協議書，為其單獨繼承所有，
    非訴外人即債務人黃勝謨、黃志雄所有，於原審求命判決臺灣桃園地方法院八十
    七年度執字第七九六九號強制執行事件（下稱系爭強制執行事件）中就系爭所為
    查封之強制執行程序應予撤銷，嗣於本院更為陳述，主張系爭房屋如附圖所示編
    號至部分，為其與其餘黃清淵之繼承人所公同共有，另就如附圖所示編號
    、部分，雖為黃志雄所建，然因附合亦為被繼承人黃清淵生前起造建築之一部
    分，並減縮訴之聲明，請求僅就系爭房屋如附圖所示編號至、、部分所
    為查封之強制執行程序予以撤銷，核屬補充更正法律上陳述，並為訴之減縮，依
    前開規定，無庸經被上訴人同意，應予准許
二、本件被上訴人乙○○經合法通知，未於最後言詞辯論期日到場，核無民事訴訟法
    第三百八十六條所列各款情形，爰依上訴人之聲請，由其一造辯論而為判決。
貳、實體方面：
一、上訴人起訴主張：系爭房屋係坐落於桃園縣八德市○○段第六四五之二地號土地
    （下稱系爭土地），如附圖所示編號至部分，為伊與伊先夫黃清淵之其餘繼
    承人黃勝謨、黃志雄、黃勝堂、黃勝都等五人因繼承所公同共有之未辦理保存登
    記房屋，另就如附圖所示編號、部分，雖為黃志雄所建，然因附合亦為被繼
    承人黃清淵生前起造建築之一部分，亦為黃清淵繼承人所公同共有。經被上訴人
    三人聲請就債務人即其子黃志雄、黃勝謨二人所有之系爭土地為拍賣，以系爭強
    制執行事件查封時，誤將伊所共有之如附圖所示編號至、、部分併予查
    封，該部分之強制執行，自應予撤銷等語。
二、被上訴人則以：上訴人並未單獨或共同繼承系爭房屋，系爭房屋連同系爭土地均
    為訴外人黃志雄、黃勝謨所有，於設定抵押時，黃志雄、黃勝謨即已表明，自屬
    抵押權效力所及之範圍，上訴人提起本訴，顯係延宕強制執行，為無理由等語，
    資為抗辯。
三、查上訴人主張其與黃勝謨、黃志雄、黃勝堂、黃勝都同為其先夫黃清淵之繼承人
    ，而被上訴人與黃志雄、黃勝謨等人間因清償債務事件，被上訴人聲請強制執行
    渠二人之財產，經原法院以八十七年度執字第七九六九號（按本案部分之債權人
    為甲○○，併案部分為原法院八十八年度執字第七九九０號債權人丙○○（原名
    黃登生）、原法院八十八年度執字第一五四七一號債權人乙○○）強制執行，除
    對系爭土地查封外，併對系爭房屋查封，經桃園縣八德地政事務所於八十九年六
    月七日以速資字第一五０八０辦畢查封登記等情，業據其提出繼承系統表、農地
    繼承人承諾書、遺產分割協議書、遺產稅繳清證明書、拋棄繼承函、印鑑證明、
    六九號函為證（見原審卷第六頁），並經本院依職權調取前揭強制執行卷宗查閱
    無訛，被上訴人對此亦不爭執，堪信上訴人此部分主張為真。上訴人復主張系爭
    房屋如附圖所示編號至、、部分為其與黃勝謨、黃志雄、黃勝堂、黃勝
    都因繼承而公同共有之未保存登記建物，則為被上訴人所否認，並以前詞置辯，
    是本件首應審究者，即為系爭房屋如附圖所示編號至、、部分是否為上
    訴人與其餘黃清淵繼承人所公同共有？
四、經查：
  (一)按當事人主張有利於己之事實者，就其事實有舉證之責任，民事訴訟法第二百七
    十七條定有明文。所謂舉證係指就爭訟事實提出足供法院對其所主張者為有利認
    定之證據而言，若所舉證據，不能對其爭訟事實為相當之證明，自無從認定其主
    張為真正。又主張法律關係存在之當事人，就該法律關係發生所須具備之特別要
    件，應負舉證之責任，原告就其主張之事實，不舉證證明者，被告無須就其抗辯
    之事實，負舉證之責任，此為舉證分擔之原則。故上訴人主張其因繼承而與黃勝
    謨、黃志雄、黃勝堂、黃勝都公同共有系爭房屋等情，乃有利其之事實，依上開
    說明，自應由上訴人負舉證之責。
  (二)上訴人於原審時固係主張依七十九年有二十日遺產分割協議書（見原審卷第八至
    九頁），原由其取得系爭房屋所有權全部云云，嗣則自認上開七十九年遺產分割
    協議書就系爭房屋如附圖所示編號至、、部分漏未協議分割，上訴人並
    未全部取得等情（見本院卷第一七七、二六三頁），並謂如附圖所示編號、
    部分建物乃黃志雄所建，因有獨立出入口，上訴人並未繼承，而減縮其訴之聲明
    ，是本院尚毋庸再系爭房屋是否依七十九年遺產分割協議書為上訴人所單獨繼承
    乙節及就上開編號、部分為審究，合先敘明。
  (三)查系爭房屋如附圖所示黃色部分，其中編號至部分，為上訴人先夫黃清淵所
    造之未經辦理辦理保存登記房屋，乃兩造所不爭，並有桃園縣八德鄉公所實施區
    域計畫使用執照影本乙份附卷可參（見本院卷第一八０頁），而如附圖所示編號
    、部分，則為黃志雄於八十三年、八十四年間所建，因無獨立出入，依附合
    法則亦為被繼承人黃清淵生前起造建築之一部分乙節，亦為兩造所是認，並經本
    院至現場履勘，其中如附圖所示編號至、、部分為相通等情屬實，有勘
    驗筆錄乙份附卷可憑（見本院卷一六一頁），應是上訴人此部分之主張堪予採信
    。
  (四)惟上訴人雖主張系爭房屋如附圖所示編號至、、部分為上訴人與黃勝謨
    、黃志雄、黃勝堂、黃勝都等五人因繼承所公同共有。然查：
    1.如附圖所示編號至部分之房屋固有使用執照，惟既未辦理建物第一次保存
      登記，自不足認屬民法物權編所認之不動產，則黃清淵繼承人所繼承者，核係
      如附圖所示編號至部分房屋之事實上使用處分權，仍屬違章建築，尚無民
      法第七百五十九條規定之適用。上訴人謂上開部分為合法建物云云，即不足採
      。
    2.上訴人與黃勝謨、黃志雄、黃勝堂、黃勝都於七十九年間申報遺產稅時，並未
      將系爭房屋如附圖所示編號至部分及另一坐落桃園縣八德市○○路五四Ｏ
      巷十一號房屋列為遺產申報，而係於八十二年五月四日始行補報並繳清遺產稅
      乙節，為兩造所不爭，並有遺產稅繳清證明書影本乙份附卷可憑（見本院卷第
      一三一頁）。經本院向桃園縣稅捐稽徵處調閱系爭房屋於八十二年五月七日申
      請變更納稅義務人之相關資料，依該處九十二年三月二十六日回函（見本院卷
      第二一六頁）所附之八十二年五月六日上訴人與黃勝謨、黃志雄、黃勝堂、黃
      勝都所出具，並經各該等人用印之遺產分割協議書（見本院卷第二二０、二二
      二頁）所示，系爭房屋如附圖所示編號至、、部分已協議分割由黃勝
      謨、黃志雄各繼承持分二分之一，另由黃勝都及黃勝堂二人取得坐落前開八德
      市○○路五四Ｏ巷十一號房屋，足認系爭房屋之事實上使用處分權係由黃勝謨
      、黃志雄二人所繼承，且系爭房屋既未辦理保存登記，非民法物權編所謂之不
      動產，已如前述，尚不以經登記為處分或取得所有權之前提，是系爭房屋如附
      圖所示編號至部分顯已非全體繼承人公同共有，上訴人對系爭房屋如附圖
      所示編號至部分已無所有權，要不因其是否曾收取租金而有岐異。則上訴
      人主張黃志雄及黃勝謨二人未經上訴人參與，逕變更系爭房屋之納稅義務人為
      其二人，其仍為系爭房屋之公同共有人云云，殊不足取，其提起第三人異議之
      訴，即無理由。
    3.參以債務人黃勝謨於執行法院八十七年十二月八日執行調查時，僅表示系爭房
      屋增建部分關於車庫及鋼架造部分不是伊所蓋（參見同上卷宗內之執行調查筆
      錄），且另一承租人王銘歆亦於八十七年十一月二十五日提出陳報狀表示伊為
      承租人，並有租約一份附卷，而其出租人即為黃勝謨，以上訴人與黃勝謨二人
      為母子之親密關係，如系爭房屋為上訴人所有，自無於執行法院調查時，不即
      時表明系爭房屋為上訴人所有，而需迂迴至八十九年五月十八日始由上訴人向
      執行法院聲明異議之理（見同上執行卷所附聲明異議狀），益見其所言不實。
    4.查黃志雄、黃勝謨二人係於八十六年十月一日將系爭土地及房屋設定本金最高
      限額二千八百萬元抵押權予甲○○時，除於附件「其他約定事項」載明「本抵
      押之擔保物包括土地、水利權、建築物、地上物及房屋所屬之全部設備包括門
      窗、戶扇、衛生等全部造作物，又與本件抵押物不動產附連之建築物，當然亦
      包括抵押權範圍內」、「債務人切實聲明所提供之擔保物完全為債務人合法所
      有，他人並無任何權利：：」，有系爭土地抵押權設定契約書及附件其他約定
      事項影本在卷可參（見原審卷第六九至七三頁），益徵系爭房屋業經分割予黃
      勝謨、黃志雄所有，始同意設定抵押予甲○○。
    5.至於如附圖所示編號、部分，係黃志雄於繼承後之八十三、八十四年間所
      搭蓋，乃兩造所不爭，則此部分因如附圖所示編號至部分已經分割予黃勝
      謨、黃志雄二人，顯非繼承之標的，上訴人如附圖所示編號、部分主張因
      附合而亦為其所公同共有云云，亦不足採
  (五)綜上所述，上訴人就其主張之事實，依其所提出之證據，均不足以證明系爭房屋
    如附圖所示編號至、、部分為其所有，故其主張為所有權人之一，提起
    第三人異議之訴，洵屬無據。至於本件被上訴人甲○○是否給付足額之借款予黃
    勝謨、黃志雄，尚非本院所得審究者，附此敘明。
五、按「就執行標的物有排除強制執行之權利者，得於執行程序終結前，向執行法院
    對債權人提起異議之訴。」，強制執行法第十五條第一項定有明文；又「強制執
    行法第十五條所謂就執行標的物有排除強制執行之權利者，係指對於執行標的物
    有所有權、典權、留置權、質權存在情形之一者而言。」，最高法院四十四年台
    上字第七二一號判例可資參照。本件上訴人就系爭房屋既無所有權，自不得本於
    強制執行法第十五條之規定訴請排除本件強制執行程序，則上訴人逕以其為所有
    權人之一，請求將系爭強制執行事件，就系爭房屋如附圖所示編號至、、
    部分所為查封之強制執行程序，予以撤銷，為無理由，應予駁回。則原審為上
    訴人敗訴判決，其理由雖有不同，惟結論並無二致，本院自應予維持。上訴意旨
    指摘原判決不當，求予廢棄改判，為無理由，應予駁回。
六、本件事證已臻明確，兩造其餘攻擊、防禦方法及所為之立證方法，核均與判決之
    結果不生影響，爰不再逐一予以論述，附此敘明。
據上論結，本件上訴為無理由，依民事訴訟法第三百八十五條第一項前段、第四百五
十條、第四百四十九條第一項、第七十八條，判決如主文。
中      華      民      國    九十二    年      六      月    十七      日
                                民事第六庭
                                    審判長法  官  蔡    燉
                                          法  官  楊  絮  雲
                                          法  官  黃  莉  雲
右正本係照原本作成。
不得上訴。
中      華      民      國    九十二    年      六      月    十九      日
                                          書記官  秦  仲  芳


司法院資訊處製作；財團法人民間司法改革基金會備份。
